【裁判字號】    90,上訴,1002
【裁判日期】    900829
【裁判案由】    偽造文書等
【裁判全文】
臺灣高等法院刑事判決                            九十年度上訴字第一二號
    上  訴  人
    即  被  告  戊○○○
右上訴人因偽造文書等案件，不服臺灣板橋地方法院八十九年度訴字第三二三號，中
華民國九十年一月三十一日第一審判決（起訴案號：臺灣板橋地方法院檢察署八十九
年度偵字第一二一三號；移送併辦案號：臺灣臺北地方法院檢察署八十九年偵字第三
○三六號、五三四七號、六九五三號、八十九年度調偵字第二一○號）提起上訴，本
院判決如左：
    主  文
上訴駁回。
    事  實
一、戊○○○原為臺北市議會雇員，於民國八十六年四月一日起，陸續在臺北市○○
    路○段五０七號（臺北市議會內）招攬互助會，會期詳如附表壹所示，每期會款
    為新台幣（下同）二萬元，每月月底在臺北市議會五樓議案股開標，竟基於為自
    己不法所有之概括犯意，未經徐玉容、陳月湄（原名辛○○，會單載為辛○○）
    、丁○○之同意，冒用徐玉容、陳月湄、丁○○之名義跟會，並於附表壹所示時
    間，連續在上揭開標地點，冒徐玉容、陳月湄、丁○○、卯○○之名義，填載如
    附表所示標金之標單，在標單上偽造「徐玉容」、「辛○○」、「丁○○」、「
    卯○○」署押後持以投標，使各該期活會會員陷於錯誤，誤認為各該會員競標得
    標，如數交付如附表壹所示之會款予會首戊○○○，以此方式詐取財物，足生損
    害於徐玉容、陳月湄、丁○○、卯○○及其他互助會活會會員會款給付之正確性
    ，嗣自八十八年九月間起，無法支付得標會員應得之會款，即宣告倒會，丑○○
    及其他會員至此始知受騙。
二、戊○○○自八十六年五月起復於上址，參與壬○○、己○○所召集每月每會二萬
    元之互助會，會期詳如附表貳所示，每月一日在上開市議會壬○○辦公室、總機
    室開標，戊○○○除以本身名義加入互助會外，復未經其姊徐玉容之同意，基於
    概括之犯意，擅自以徐玉容名義參與互助會。嗣於附表貳所示之時間，分別在開
    標地點，冒徐玉容之名義填載如附表貳所示標金之標單，在標單上偽造「徐玉容
    」署押後持以投標，取得得標會款（詳如附表貳所示），足以生損害於徐玉容及
    會首壬○○、己○○對互助會會員人別與會款核發之正確性。秦於錦蓮嗣於八十
    八年九月起未再按期繳納死會會款，經會首壬○○、己○○向徐玉容催討會款始
    知悉上情。
三、案經被害人丑○○訴請臺灣板橋地方法院檢察署檢察官偵查起訴及臺灣臺北地方
    法院檢察署檢察官移送併辦。
    理  由
一、訊據上訴人即被告戊○○○固坦承有招攬上開互助會並於八十八年九月停會及以
    徐玉容之名義參與互助會等情事，惟矢口否認有連續偽造會員標單，冒標互助會
    等犯罪事實，辯稱：徐玉容係伊胞姊，係徐玉容參與合會或借給伊投標，且壬○○、陳惠姝之會都是徐玉容自己願意參與的，會首也都知道；而陳月湄（原名辛○○）確有參予八十七年一月一日開標之合會，因伊先與陳月湄結算合會，造成
    其他債權人無法從陳月湄處收取死會錢，致伊被認為有冒名陳月湄之情事，而陳
    月湄參予八十七年五月一日開標之合會並未得標，還是活會，有伊匯算之明細可
    參；卯○○部分係卯○○之母親甲○○以卯○○名義參與合會，甲○○有同意伊
    借標，但說十二月要用錢，伊有說那時錢會給她，伊一直都有跟甲○○聯絡，並
    於八十八年底將會款還給卯○○，現在互助會停了，即不承認此事，有蔡美齡代
    收甲○○之會款收據可證；又丁○○原本有說要跟八十七年一月一日起標的會，
    嗣後丁○○沒錢付，所以才反悔不跟，因伊會單已發出去，且已幫丁○○代繳會
    款，所以就沒跟其他會員講，自己把這部分吃下來，沒改會單，但錢都是伊自己
    在付，並無冒標云云。
二、經查：右揭犯罪事實，業據告訴人丑○○、寅○○、巳○○、張惠妹、庚○○、
    壬○○、辰○○指述歷歷。再證人徐玉容於原審訊問時證稱：伊僅參加八十七年
    五月一日起至八十七年七月止之互助會二會及八十七年十二月起至九十年十月止
    之互助會二會，其餘均未參與，亦未參與壬○○、己○○之互助會等語（見原審
    卷第八十七頁、第一二六頁、第一二八頁），證人陳月湄於原審訊問時證稱：別
    人說伊是死會，可是伊並未標，伊僅參與八十七年五月一日起至八十九年七月一
    日止之互助會，匯算之金額明細是伊有參與投標且標取之八十六年四月起至八十
    八年十二月一日之互助會之金額等語（見原審卷第一六五頁）；於本院訊問九十
    年五月二十五日訊問時證稱：伊有參與八十七年五月一日起至八十九年七月一日
    止之互助會但沒有標，伊並沒有參加八十八年一月開始到八十九年七月一日止之
    互助會等語，證人即互助會會員卯○○其母甲○○於原審訊問時證稱：並未同意
    被告標會、伊一直都付活會錢，甚至五月的會錢仍託人寄給他，雖有收到被告轉
    交之一萬元，但係於被告倒會以後，且收到錢並不表示伊有同意被告冒標，伊跟
    被告也不熟，也不可能將會借給被告等語（見原審卷第一六三頁、第一六五頁）
    ，證人丁○○於原審訊問時證稱：被告當時有問伊二萬元的會要不要參加，伊說
    伊有很多會，沒有能力跟，所以就告訴被告不跟，何以會單上有伊的名字伊不知
    情等語（見原審卷第一六二頁），核與告訴人等指訴情節相符。又被告告知各會
    員之得標人名均不相同，亦據證人丙○○於本院九十年五月十四日訊問時證稱：
    伊參加被告四個會，伊標會日期是八十七年十一月及八十八年五月與會單上所記
    載八十七年九月一日不同，與其他會員所記載的完全不符等語，復有會員所提出
    之會單為據（見臺灣臺北地方法院檢察署八十九年度偵字第五三四七號卷第九頁
    至第十七頁），其會員間就每月係何人得標之記載均不相同，顯係被告利用部分
    互助會員未實際到場參與投標之機會為其冒標之行為，而事後再向互助會員告知
    不實之得標名單，並有互助會會單影本在卷足憑。被告上開辯詞，應為事後卸責
    之詞，不足採信。被告於八十七年、八十八年間陸續冒標其他活會會員之會，使
    其他會員陷於錯誤，而交付會款，並以他人名義參加互助會，偽造署押得標後取
    得會款，是其具不法所有之意圖甚明，並有會單在卷可稽，本件事證明確，被告
    犯行堪予認定。至證人丁○○於本院九十年五月十四日訊問時證稱：以前跟被告
    的會都有清楚，是最近才沒清楚等語及證人乙○○於本院同日訊問時證稱：伊有
    用陳志明的名義參加被告八十六年四月一日的會，於八十八年八月三十日有去標
    會，被告跟我說有標到，但伊拿不到會款等語；證人癸○○於本院九十年五月二
    十五日訊問時證稱：議會的互助會很多，伊沒有都參加，所以不清楚是否每次都
    有公開投標之方式，伊長官子○○是否有用寅○○名義參加被告之互助會，因為
    伊沒參加，所以不知道，子○○很少跟伊談及互助會的情形等語及證人葉照正於
    本院同日訊問時證稱：伊是丙○○之先生，沒有打電話給被告說要標會等語，均
    不足為被告有利之認定。
三、按民間互助會標單，依習慣係在紙上以文字及數字表示由何人投標、及標金數額
    等一定用意之證明，具有刑法第二百二十條第一項、第二百十條之準私文書性質
    。查被告未經同意冒名跟會並冒標互助會，向活會員收取會款之行為，係犯刑法
    第二百十六條、第二百二十條第一項（公訴人誤載為二百二十條）、第二百十條
    之行使偽造準私文書罪及同法第三百三十九條第一項之詐欺取財罪。被告多次先
    後偽造活會會員名義之署押及標金於標單上復持以行使，偽造署押之行為，應屬
    偽造準私文書之部分行為，不另論罪。其偽造準私文書後持以行使，其偽造之低
    度行為，應為行使之高度行為所吸收，僅論以行使偽造準私文書罪。又被告每次
    冒標行為，使數活會會員受騙而交付會款，係一行為而侵害數法益，為想像競合
    犯，應從一重處斷。再被告先後多次偽造準私文書與詐欺取財之犯行，時間緊密
    、且所犯又係同一構成要件之罪名，顯均係基於概括之犯意為之，應依連續犯之
    規定以一罪論，並加重其刑。被告上開連續偽造準私文書與連續詐欺取財間，有
    方法結果之牽連犯關係，應從一重連續行使偽造準私文書處斷。被告於八十六年
    四月、八十七年一月所招攬之互助會，冒用丁○○、徐玉容、辛○○名義跟會並
    偽造署押標會之犯行，及以徐玉容之名義跟壬○○、己○○之會並冒標等情，雖
    未據公訴人起訴，惟與本件起訴有罪之部分，有連續犯之裁判上一罪關係，本院
    自得併予審理。
四、原審認被告罪證明確，適用刑法第五十六條、第二百十六條、第二百十條、第二
    百二十條第一項、第三百三十九條第一項、第五十五條，罰金罰鍰提高標準條例
    第一條前段之規定，並審酌被告擅自冒他人之名義參與標會、填寫標單，持以投
    標所得金額，其犯罪之動機、目的、手段、所生危害、及犯罪後之態度等一切情
    狀，量處有期徒刑一年二月，並說明被告偽造被害人「徐玉容」、「辛○○」、
    「丁○○」、「卯○○」署押之標單，均已滅失，已據被告自承在卷，該標單上
    偽造之「徐玉容」、「辛○○」、「丁○○」、「卯○○」署押既已滅失，而不
    為沒收之宣告。認事用法，核無不合，量刑亦屬適當。被告上訴意旨猶執前詞否
    認犯罪，而指摘原判決不當，為無理由，應予駁回。
據上論斷，應依刑事訴訟法第三百六十八條，判決如主文。
本案經檢察官劉斐玲到庭執行職務。
中      華      民      國    九十    年      八      月    二十九    日
                              臺灣高等法院刑事第 十五 庭
                                  審判長法  官  房  阿  生
                               法  官  鄧  振  球
                                        法  官  雷  元  結
右正本證明與原本無異。
如不服本判決應於收受送達後十日內向本院提出上訴書狀，其未敘述上訴之理由者並
得於提起上訴後十日內向本院補提理由書（均須按他造當事人之人數附繕本）。
                                        書記官  梁  雅  華
中      華      民      國    九十    年    八        月    三十      日
附錄：本判決論罪科刑法條全文
刑法第二百二十條
在紙上或物品上之文字、符號、圖畫、照像，依習慣或特約，足以為表示其用意之證
明者，關於本章及本章以外各罪，以文書論。
錄音、錄影或電磁紀錄，藉機器或電腦之處理所顯示之聲音、影像或符號，足以為表
示其用意之證明者，亦同。
稱電磁紀錄，指以電子、磁性或其他無法以人之知覺直接認識之方式所製成之紀錄，
而供電腦處理之用者。
刑法第二百十條
偽造、變造私文書，足以生損害於公眾或他人者，處五年以下有期徒刑。
刑法第三百三十九條
意圖為自己或第三人不法之所有，以詐術使人將本人或第三人之物交付者，處五年以
下有期徒刑、拘役或科或併科一千元以下罰金。
以前項方法得財產上不法之利益或使第三人得之者亦同。
前二項之未遂犯罰之。
附表壹
（八十六年四月起至八十八年十二月一日止，連會首共三十三人，底標二千元）
┌─────┬────────┬─────────┬─────────┐
│          │                │                  │  （新台幣）      │
│被冒標者  │標單所載金額    │    冒標時間      │冒標所得金額      │
├─────┼────────┼─────────┼─────────┤
│徐玉容    │四千一百元      │八十七年十一月一日│二十萬六千七百元  │
│(冒名跟會)│                │                  │                  │
└─────┴────────┴─────────┴─────────┘
（八十七年一月一日起至八十九年十一月一日止，連會首共三十五人）
┌─────┬────────┬─────────┬─────────┐
│          │                │                  │  （新台幣）      │
│被冒標者  │標單所載金額    │    冒標時間      │冒標所得金額      │
├─────┼────────┼─────────┼─────────┤
│辛○○ │五千五百元      │八十七年七月一日  │四十萬六千元      │
│(冒名跟會)│                │                  │                  │
├─────┼────────┼─────────┼─────────┤
│辛○○    │四千七百元      │八十七年十月一日  │三十八萬二千五百元│
│(冒名跟會)│                │                  │                  │
├─────┼────────┼─────────┼─────────┤
│徐玉容    │四千五百元      │八十七年十二月一日│三十六萬六千五百元│
│(冒名跟會)│                │                  │                  │
└─────┴────────┴─────────┴─────────┘
（八十七年一月一日起至八十九年七月一日止，連會首共三十五人）
┌─────┬────────┬─────────┬─────────┐
│          │                │                  │ （新台幣）       │
│被冒標者  │標單所載金額    │    冒標時間      │冒標所得金額      │
├─────┼────────┼─────────┼─────────┤
│丁○○ │四千元          │八十七年二月一日  │三十三萬六千元    │
│(冒名跟會)│                │                  │                  │
└─────┴────────┴─────────┴─────────┘
（八十七年五月一日起至八十九年七月止，連會首共二十七人）
┌─────┬────────┬─────────┬─────────┐
│          │                │                  │ （新台幣）       │
│被冒標者  │標單所載金額    │    冒標時間      │冒標所得金額      │
├─────┼────────┼─────────┼─────────┤
│辛○○    │四千一百元      │八十八年三月一日  │二十五萬四千四百元│
│          │                │                  │                  │
├─────┼────────┼─────────┼─────────┤
│卯○○    │四千元          │八十八年四月一日  │二十四萬元        │
│          │                │                  │                  │
└─────┴────────┴─────────┴─────────┘
附表貳
（八十七年一月一日起至八十九年三月一日止，連會首壬○○共二十七人
  ，底標一千八百元，冒名跟會）
┌─────┬────────┬─────────┬─────────┐
│          │                │                  │ （新台幣）       │
│被冒標者  │標單所載金額    │    冒標時間      │冒標所得金額      │
├─────┼────────┼─────────┼─────────┤
│徐玉容    │二千八百元      │八十七年二月五日  │四十四萬七千二百元│
│          │                │                  │                  │
└─────┴────────┴─────────┴─────────┘
（八十六年五月一日起至八十九年五月一日止，連會首陳惠姝共三十七人
  ，底標一千元，冒名跟會）
┌─────┬────────┬─────────┬─────────┐
│          │                │                  │ （新台幣）       │
│被冒標者  │標單所載金額    │    冒標時間      │冒標所得金額      │
├─────┼────────┼─────────┼─────────┤
│徐玉容    │四千一百元     │八十七年一月一日  │四十四萬五千二百元│
│          │                │                  │                  │
└─────┴────────┴─────────┴─────────┘
（八十七年十二月一日起至九十年十二月一日止，連會首陳惠姝共三十七人
  ，底標一千元，冒名跟會）
┌─────┬────────┬─────────┬─────────┐
│          │                │                  │ （新台幣）       │
│被冒標者  │標單所載金額    │    冒標時間      │冒標所得金額      │
├─────┼────────┼─────────┼─────────┤
│徐玉容    │五千六百元      │八十八年七月一日  │四十一萬七千六百元│
│          │                │                  │                  │
├─────┼────────┼─────────┼─────────┤
│徐玉容    │五千六百元      │八十七年八月一日  │四十萬三千二百元  │
│          │                │                  │                  │
└─────┴────────┴─────────┴─────────┘


司法院資訊處製作；財團法人民間司法改革基金會備份。
